【裁判字號】    98,醫上易,2
【裁判日期】    981014
【裁判案由】    損害賠償
【裁判全文】
臺灣高等法院高雄分院民事判決         98年度醫上易字第2號
上  訴  人  丙○○
被 上 訴人  國軍左營總醫院
法定代理人  甲○○
被 上 訴人  乙○○
上列二人共同
訴訟代理人  楊譜諺律師
上列當事人間請求損害賠償事件，上訴人對於民國98年4 月7 日
臺灣高雄地方法院97年度醫字第11號第一審判決提起上訴，本院
於民國98年9 月30日言詞辯論終結，判決如下：
    主  文
上訴駁回。
第二審訴訟費用由上訴人負擔。
    事實及理由
一、本件上訴人主張：上訴人於民國94年3 月7 日因視力有退化
    情形，至被上訴人國軍左營總醫院就診，由受僱於該醫院之
    眼科醫師即被上訴人乙○○看診，乙○○診斷上訴人之右眼
    係白內障，並安排於同年月10日為上訴人實施白內障手術，
    術後上訴人均依照乙○○之指示按時返回醫院接受檢查，但
    右眼視力仍幾近全然喪失，乙○○乃於同年8 月8 日向上訴
    人表示須更換眼角膜始能回復視力，並將上訴人轉診至行政
    院國軍退除役官兵輔導委員會高雄榮民總醫院（下稱高雄榮
    總），以便將來更換眼角膜，上訴人乃於同年月l0日至高雄
    榮總眼科就診，經高雄榮總醫師陳俊良檢查、治療仍未見起
    色後，陳俊良醫師告知上訴人須更換眼角膜。又乙○○於手
    術前並未告知上訴人白內障手術有可能發生之風險或後遺症
    ，且刻意不於病歷上記載手術起迄時間，亦未記載手術方法
    由晶體乳化術改為白內障囊外摘除術之原因，另依病歷記載
    ，上訴人於手術後第1 天即有角膜水腫情形，同年月15日仍
    有角膜水腫情形，同年4 月l8日已出現水泡狀角膜病變，此
    後即一直持續存在，可見上訴人於術後出現之角膜水腫，應
    係乙○○採晶體乳化術無法乳化白內障且乳化時間過久，或
    乳化過程中傷及角膜內皮細胞，始改採白內障囊外摘除術所
    致，此過程已造成上訴人角膜內皮細胞受損致角膜水腫無法
    改善。乙○○於手術前未盡告知義務，手術過程又未善盡醫
    療責任，致上訴人受有角膜病變之傷害，自有過失，上訴人
    因乙○○之醫療疏失，而受有下列之損害: 因治療角膜病變
    而支付醫療費新台幣（下同）7,984 元、交通費16,800元、
    暫以5 年計之看護費360 萬元及精神慰撫金120 萬元，合計
    4,824,784 元，國軍左營總醫院為乙○○之僱用人，自應與
    乙○○負連帶損害賠償責任，為此，依侵權行為之法律關係
    及民法第224 條、第227 條及第227 條之1 之規定，請求被
    上訴人應連帶給付上訴人4,824,784 元，及自起訴狀繕本送
    達翌日起至清償日止按週年利率5%計算之利息，並願供擔保
    請准為假執行之宣告等語。
二、被上訴人則以：上訴人於94年2 月21日至國軍左營總醫院眼
    科看診時，乙○○診斷其兩眼都有白內障，且右眼明顯重於
    左眼，乃建議上訴人先用藥水治療，若無效，則考慮以手術
    方式改善視力，上訴人於同年3 月7 日回門診檢查，發現其
    右眼視力仍未改善，且退化至4/60，對之解釋病況後，告訴
    上訴人若要改善右眼視力，需實施白內障手術，並告知手術
    之原因、步驟、範圍、手術之風險、成功率、併發症等情節
    ，並交付有關白內障摘除手術之說明書予上訴人，已履行告
    知義務，嗣上訴人同意接受白內障手術，乙○○遂安排於同
    年月10日進行手術，手術過程順利，上訴人於手術後第2日
    回診檢查，除角膜水腫外，餘未發現異常，乙○○乃告知其
    繼續使用開刀當天所領用之藥物，同年月15日上訴人回診檢
    查，顯示其右眼角膜有嚴重水腫，乙○○即告知上訴人要密
    切治療觀察，經多日連續藥物治療，上訴人右眼角膜水腫有
    減輕，視力亦曾於同年3 月29日進步到0.2 ，同年8 月5日
    狀況已趨穩定，且沒有感染現象，同年8 月8 日上訴人回診
    時，乙○○告知藥物治療仍無法復原，需進行其他侵入性治
    療或角膜移植，乃將上訴人轉診至高雄榮總眼科。又造成眼
    角膜病變之原因有病原菌感染、先天性異常、代謝性疾病、
    角膜失養、角膜變性及外傷等等，且患者個人行為或衛生習
    慣等因素，均有可能造成，何況上訴人實施白內障手術之部
    位並非眼角膜之組織部位，自不能僅以手術後發生角膜水腫
    症，即逕認係白內障手術所造成，乙○○之醫療行為並無任
    何疏失，被上訴人自毋庸負任何賠償責任等語置辯。並答辯
    聲明求為判決: (一)駁回上訴人之訴及假執行之聲請。(二)如受
    不利之判決，並願供擔保請准免為假執行之宣告。
三、原審為上訴人敗訴之判決，上訴人不服，僅就部分敗訴提起
    上訴，上訴聲明求為判決：(一)原判決關於駁回上訴人後開第
    二項聲明部分廢棄。(二)被上訴人應連帶給付上訴人1,224,78
    4 元（包括醫療費用7,984 元、交通費16,800元、及精神慰
    撫金120 萬元），及自起訴狀繕本送達翌日起至清償日止，
    按週年利率5%計算之利息。被上訴人則答辯聲明求為判決：
    駁回上訴。（上訴人就其餘敗訴部分，因未聲明不服而告確
    定）。
四、兩造不爭執事項如下:
  (一)上訴人於94年3 月7 日因眼疾至國軍左營總醫院就診，並由
    受僱於該醫院之醫師乙○○看診，診斷結果認係右眼白內障
    ，並安排於94年3 月10日為上訴人實施白內障手術，術後上
    訴人因右眼未能回復視力，乙○○乃於同年8 月8 日將上訴
    人轉診至高雄榮總，經高雄榮總醫師陳俊良診斷結果，認上
    訴人之右眼係水泡狀角膜病變。
  (二)上訴人於94年3 月10日實施白內障手術當日，有親簽麻醉同
    意書及手術同意書。
  (三)上訴人對被上訴人乙○○提出業務過失傷害之告訴，經台灣
    高雄地方法院檢察署以95年度調偵字第939 號為不起訴處分
    確定後，上訴人請求交付審判，業經台灣高雄地方法院以97
    年度聲判字第73號裁定駁回確定。
五、兩造爭執事項如下: (一)被上訴人乙○○為上訴人實施白內障
    手術前，有無履行說明義務，告知上訴人白內障手術之風險
    ？(二)被上訴人乙○○為上訴人實施本件白內障手術是否有疏
    失? (三)上訴人之請求權是否已罹於2 年時效？(四)上訴人請求
    被上訴人連帶賠償，是否有理由？如有理由，其得請求賠償
    之金額為何？茲就此爭執點分述如下:
（一）被上訴人乙○○為上訴人實施白內障手術前，有無履行說
      明義務，告知上訴人白內障手術之風險？
      上訴人主張乙○○為伊實施白內障手術前，未告訴伊實施
      白內障手術後有可能出現角膜水腫之風險云云，為被上訴
      人所否認。查，上訴人於實施白內障手術前有簽立手術同
      意書乙節，為兩造所不爭執，並有手術同意書在卷可稽（
      見原審卷第68頁），而依手術同意書記載，乙○○已向上
      訴人解釋「手術併發症及可能處理方式」、「預期手術後
      ，可能出現之暫時或永久症狀」，並已將手術相關說明資
      料交付予上訴人等，而依乙○○交付予上訴人之國軍左營
      總醫院「眼科白內障摘除手術說明書」記載: 「手術風險
      : （沒有任何手術是完全沒有風險的，以下所列的風險已
      被認定，但是仍然可能有一些醫師無法預期的風險未列出
      。）．．．．5.角膜水腫．．．。」，有該說明書在卷可
      證（見原審卷第65頁），足見角膜水腫係實施白內障手術
      風險之一，又證人即受僱國軍左營總醫院擔任護士之蘇宜
      莉於原審證稱: 手術說明書、麻醉同意書及手術同意書在
      門診時，即讓上訴人帶回去，與家屬討論，開刀當天再簽
      名等情（見原審卷第150 頁），足見上訴人在開刀前3 日
      即94年3 月7 日即已取得上開「眼科白內障摘除手術說明
      書」，對於實施白內障手術有發生角膜水腫風險之可能應
      已知悉，是乙○○於手術前已告知上訴人實施白內障手術
      有發生角膜水腫之風險，應堪予認定，上訴人主張乙○○
      為伊實施白內障手術前，未告訴伊實施白內障手術後有可
      能出現角膜水腫之風險，且事先未讓上訴人將手術說明書
      、麻醉同意書及手術同意書帶回審閱云云，不足採信。
（二）被上訴人乙○○為上訴人實施本件白內障手術是否有疏失
      ?
    1.查，國立台灣大學醫學院附設醫院之白內障手術說明書記
      載: 「手術效益：（經由手術，您可能獲得以下所列的效
      益，但醫師並不能保證您獲得任何一項；且手術效益與風
      險性間的取捨，應由您決定。）白內障手術是眼科最常施
      行之常規手術之一，平均手術成功率在95% 左右。成功的
      白內障手術雖可回復眼內介質之透明度，但並不代表病人
      必能恢複良好視力。良好的視力有賴眼睛各部份的配合。
      ……手術風險：（沒有任何手術（或醫療處置）是完全沒
      有風險的，以下所列的風險已被認定，但是仍然可能有一
      些醫師無法預期的風險未列出。）……手術本身之危險性
      與合併症：……3.角膜水腫: 與病人本身角膜內皮細胞之
      好壞相關，角膜水腫嚴重者可能需接受角膜移植手術。」
      ，有該白內障手術說明書在卷可稽（見原審卷第30、31頁
      ），又白內障手術後3 個月內因角膜水腫就醫發生率平均
      為1.30% ，有中央健保局台北分局製作之「守護民眾的醫
      療服務品質- 白內障手術品質報告篇」一文在卷可參（見
      原審卷第32、33頁），足見角膜水腫係實施白內障手術之
      合併症及風險，且與患者本身之角膜內皮細胞之好壞有關
      ，故尚難因上訴人於實施白內障手術後，發生角膜水腫，
      即認乙○○實施本件白內障手術有疏失。
    2.次查，證人即高雄榮總之眼科醫師陳俊良在台灣高雄地方
      法院檢察署95年度調偵字第939 號乙○○所涉業務過失傷
      害一案中證稱：水晶體乳化術及摘除術都是囊外摘除術，
      要採行何種手術，要看醫師習慣操作那一種手術。如果手
      術成功，兩種方法雖然復元時間長短不同，但預後狀況是
      相同的，病人適不適合採用晶體乳化術，應由醫師選擇及
      判斷，若是水晶體太硬，用乳化術的時間較長、技術難度
      也較高，如醫師考慮到手術的風險未採用乳化手術，而改
      採傳統手術方法，伊認為是可以接受的；手術時間過長，
      可能是複雜性手術，也可能是病人本身的原因，但手術時
      間「長短」和是否產生「暫時」的術後角膜水腫，是「有
      」關係的，但跟「永久」性角膜水腫是「無」關聯的，白
      內障手術時間加上術前時間合計55分鐘，是一般實施白內
      障手術時間，不算過長，假設病人本身有角膜內皮細胞失
      養症，則角膜水腫就可能是永久的，在高雄榮總亦非對每
      個白內障手術的病人都在手術前做內皮細胞檢查，除非在
      手術前懷疑患者之角膜內皮細胞有問題等語，有該偵查筆
      錄在卷可證。準此證詞，白內障手術不論是採晶體乳化術
      或摘除術均符合醫療常規，且手術後所發生之「永久」角
      膜水腫與手術無關，應與病人本身之角膜內皮細胞有關。
      又乙○○為上訴人實施本件白內障手術之時間連同手術前
      之消毒共約40分鐘等情，業經證人蘇宜莉於原審證述明確
      （見原審卷第151 頁），是依證人陳俊良之上開證述，此
      40分鐘應屬合理之手術時間，並無手術時間過長之情形，
      且上訴人所患之角膜水腫係屬永久，亦與本件白內障手術
      無關，參以台灣高雄地方法院檢察署將本件醫療糾紛送請
      行政院衛生署醫事審議委員會（下稱醫審會）鑑定，鑑定
      結果亦認白內障手術本身造成角膜內皮細胞傷害程度，因
      人而異，一般而言，如是晶體乳化術或白內障囊外摘除術
      所造成的傷害，約是原始內皮細胞數目之百分之5 至20之
      間，如正常角膜內皮細胞受傷在這個數目內，一般較不會
      造成長期角膜水腫，本件手術記載為白內障囊外摘除術，
      但是植入的是晶體乳化術常用軟式人工水晶體，病歷記載
      手術過程順利，因此最有可能原因為白內障硬度太硬，晶
      體乳化術無法乳化白內障，而改為白內障囊外摘除術，病
      歷表上無記載，也無護理記載，不能得知。但是改為白內
      障囊外摘除術是「適當」的手術方法等情，有醫審會編號
      0000000 號鑑定書在卷可參（見本院卷第83至85頁），是
      上訴人主張乙○○將手術方法由晶體乳化術改為囊外摘除
      術，手術時間過長，致伊之角膜內皮細胞受損太多，而發
      生角膜水腫云云，尚難採信。
    3.又查，上訴人於94年8 月10日至高雄榮總眼科初診時發現
      其右眼有角膜水腫之情形，並有水泡出現，但「沒有」任
      何明顯白色刮痕。角膜嚴重混濁之情形應與人本身角膜內
      皮細胞「不足」有關，而有角膜植之需要等情，有高雄榮
      總函覆台灣高雄地方法院檢察署之公文在卷可稽，足見上
      訴人之角膜並無剪傷或刮傷之情形，是上訴人主張在實施
      白內障手術過程中，乙○○有剪傷或刮傷伊之右眼眼角膜
      ，致其角膜受損，所以連續一直對伊之右眼噴水云云，應
      屬無據，從而上訴人請求將其右眼眼角膜送請鑑定有無刮
      傷之情形，本院認已無必要，併此明。
    4.綜上，乙○○為上訴人實施白內障手術前，已履行告知手
      術併發症及風險之義務，且於實施手術過程中，並無疏失
      。
（三）被上訴人乙○○既無醫療上之疏失，即毋庸負賠償責任，
      其僱用人國軍左營總醫院亦毋庸負連帶賠償責任，則就兩
      造其餘爭執點即上訴人之請求權是否已罹於2 年時效？上
      訴人請求被上訴人連帶賠償，是否有理由？如有理由，其
      得請求賠償之金額為何？等，自無再論述之必要，併此
      明。
六、綜上所述，上訴人本於侵權行為之法律關係及民法第224 條
    、第227 條及第227 條之1 之規定，請求被上訴人連帶給付
    1,224,78 4元（包括醫療費用7,984 元、交通費16,800元、
    及精神慰撫金120 萬元），及自起訴狀繕本送達翌日起至清
    償日止按週年利率5%計算之利息，為無理由，不應准許。其
    假執行之聲請亦失所附麗，應併予駁回。原審就上開部分為
    上訴人敗訴之判決，及駁回其假執行之聲請，並無不合。上
    訴意旨指摘原審此部分之判決不當，求予廢棄改判，為無理
    由，應予駁回。
七、本件事證已臻明確，兩造其餘攻擊防禦方法，於本件判決結
    果不生影響，故不再一一論述，又上訴人請求將實施本件白
    內障手術所用之儀器送鑑定，鑑定該儀器是否能施作水晶體
    乳化術，本院認該儀器縱然無法施作水晶體乳化術，亦與乙
    ○○是否有醫療疏失無關，故無送鑑定之必要，併此明
八、據上論結，本件上訴為無理由，依民事訴訟法第449 條第1
    項、第78條，判決如主文。
中    華    民    國    98    年    10    月    14    日
                            民事第三庭
                                審判長法官  張國彬
                                法      官  吳登輝
                                法      官  鄭月霞
以上正本證明與原本無異。
本件不得上訴。
中    華    民    國    98    年    10    月    14    日
                                書  記  官  白  蘭


司法院資訊處製作；財團法人民間司法改革基金會備份。
